【裁判字號】    99,訴,1873
【裁判日期】    991215
【裁判案由】    給付報酬
【裁判全文】
臺灣臺中地方法院民事判決  99年度訴字第1873號
原      告  美佳家實業有限公司
法定代理人  陳欣瀚
訴訟代理人  駱威文律師
被      告  林志
            張清進
共      同
訴訟代理人  黃翎芳律師
共      同
複 代理 人  陳韻如律師
            陳佩吟律師
上當事人間給付報酬事件，本院於民國99年11月24日言詞辯論終
結，判決如下：
    主      文
原告之訴及假執行之聲請均駁回。
訴訟費用由原告負擔。
    事實及理由
一、原告主張：
(一)被告林志前將臺中市○區○○街16號房屋及坐落之基地（
    下稱系爭房地）委託原告仲介銷售，委託總價為新臺幣（下
    同）888萬元，委託期間自民國98年8月14日起至98年11月14
    日止，並簽訂有專任委託銷售契約書、委託事項變更契約書
    （時間內容如原證1、2所示）。上開專任委託銷售契約書第
    8條第3項第5款並約定，委託期間屆滿後二個月內，被告林
    志與原告曾經介紹之客戶或其配偶、二親等內之親屬成交
    時，視為原告已完成居間仲介之義務，被告林志仍應支付
    委託銷售價4%服務報酬，並應立即全額一次支付予原告。
(二)嗣於委託期間內原告覓得被告張清進願買受系爭房地，被告
    張清進並於98年10月30日簽立不動產買賣意願書、買方給付
    服務費承諾書（時間內容如原證3所示），表示願以總價800
    萬元買受系爭房地，被告張清進嗣復於98年11月4日提高願
    意承買之總價而另簽立不動產買賣意願書、買方給付服務費
    承諾書（時間內容如原證4所示），表示願以總價842萬元買
    受系爭房地。上開買方給付服務費承諾書中約定，若被告張
    清進或其配偶、二親等內之親屬於賣方委託期間屆滿後二個
    月內，就上開房地與賣方成交時，被告張清進同意視為原告
    已完成居間仲介之義務，被告張清進仍應給付委託承買價款
    2%為服務報酬。
(三)被告林志已於98年11月25日（登記所載之買賣原因發生日
    期）與被告張清進就系爭房地成立買賣所有權移轉契約書，
    並於98年12月22日辦理所有權移轉登記完畢，是被告林志
    依上開專任委託銷售契約書約定，自應給付原告服務報酬35
    5,200元；被告張清進依上開買方給付服務費承諾書約定，
    則應給付原告服務報酬168,400元。
(四)被告林志曾四度（98年8月14日、21日、31日及同年11 月
    1日）另訂委託事項變更契約書，除變更委託總價外，原專
    任委託銷售契約書之內容於兩造間仍繼續沿用；另被告張清
    進亦兩度（98年10月30日及98年11月4日）簽立不動產買賣
    意願書、買方給付服務費承諾書，是無被告所謂未予合理審
    閱期間之問題，被告主張系爭委託契約書及不動產買賣意願
    書、買方給付服務費承諾書有未予被告審閱契約內容之合理
    期間，且對於被告有重大不利益而顯失公平等原因而無效，
    要無足採。況且被告林志既已於專任委託銷售契約書前言
    處簽名記載「委託人於簽約前已審閱且充分瞭解本契約內容
    ，因此自願放棄三日以上之審閱權利，委託人簽名：林志
    」；被告張清進則於不動產買賣意願書前言處簽名記載「買
    方於簽約前已審閱且充分瞭解本契約內容，因此自願放棄三
    日以上之審閱權利，買方簽名：張清進」，自不能事後又以
    審閱期間未達三日，主張契約無效，以規避依照契約應負之
    義務。
(五)另被告林志曾四度另訂委託事項變更契約書，被告張清進
    亦兩度簽立不動產買賣意願書、買方給付服務費承諾書，已
    如前述，被告不僅變更委託金額外，且加註條件或特約條款
    ，是其契約條款，顯非為被告所不及知或無磋商變更之餘地
    ，當然無「顯」失公平之情形，亦無民法第247條之1第2款
    所定之情形，被告所辯，殊無可取。
(六)而內政部所公告「不動產委託銷售契約書範本」僅係供仲介
    業者與社會大眾參考之性質，並非法令依據，亦無法律上強
    制力，且於本件中非經當事人合意引用，應不成為契約之內
    容，不生契約上之效力。反之，縱與範本做不同之契約約定
    ，亦非無效。準此，被告以系爭契約書與「不動產委託銷售
    契約書範本」不同，即遽謂其有違民法第247 條之1規定，
    顯失公平，應為無效云云，非有可採。實則本件專任委託銷
    售契約書第8條第3項第5款之約定及買方給付服務費承諾書
    中之約定均屬有效，即無民法第247條之1所定顯失公平之情
    形，蓋觀諸最高法院52年台上字第2675號判例全文，該判例
    認買賣成交，係由於被上訴人告知買主所致者，即應給付報
    酬，並不以已告知賣方者為限，簡言之，僅為報告而有效果
    時，居間人即可請求報酬，如此情形經判例認定並無不公平
    ，更何況系爭專任委託銷售契約書第8條第3項第5款之約定
    及買方給付服務費承諾書中之約定，尤無顯失公平之情形。
    縱由其他仲介公司仲介成功，亦根本不影響該等約定之給付
    條件，即委託人仍應依該等條款約定，給付報酬與受託人。
    換言之，被告主張係由其他仲介公司仲介成功云云，亦不能
    影響原告之報酬請求權，被告仍應給付原告如本件聲明所載
    之報酬。
(七)本件專任委託銷售契約書第8條第3項第5款之約定及買方給
    付服務費承諾書中之約定，其精神應係源自於最高法院52年
    台上字第2675號判例，非必與防止買賣雙方私下成交有關，
    並不審酌當事人有否規避給付報酬之惡意，即縱無此惡意，
    亦應依約給付報酬，蓋其所注重者，係報告訂約機會之行為
    ，乃成立契約形成助力也，至有無規避之惡意，則非所問，
    亦不以當事人有無規避給付報酬之惡意作為認定應否給付報
    酬之依據。是被告主張其無規避給付報酬之惡意，原告自無
    報酬請求權云云，顯然擅自增設契約所未約定之條件，實非
    合法有據，非有可採。
(八)觀諸最高法院52年台上字第2675號判例全文，該判例認買賣
    成交，係由於被上訴人告知買主所致者，即應給付報酬，並
    不以已告知賣方者為限。抑有進者，系爭專任委託銷售契約
    書第8條第3項第5款所定之「曾經介紹之各戶」，並不以賣
    方所明知者為限，被告抗辯須以其明知者為限云云，委無可
    採，實則委託期間內，被告林志（賣方）與被告張清進（
    買方）曾經由原告仲介而於原告店內見面，此亦經被告所自
    認無誤。
(九)永春公司係在原告仲介之後介入，其收取報酬之金額必非如
    被告所述之高，應遠低於被告所述之數，蓋其係競爭激烈之
    必然結果，是被告所述給付永春公司之報酬數額，原告予以
    爭執。然被告是否係由其他仲介公司仲介成交？是否已給付
    其他仲介公司報酬？其已給付其他仲介公司之報酬數額多少
    ？不論如何，均與原告無關，並不因此影響原告之報酬請求
    權，被告仍應給付原告如本件聲明所載之報酬等語。並聲明
    ：被告林志應給付原告355,200元及自起訴狀繕本送達之
    翌日起至清償日止，按年息5%計算之利息。被告張清進應給
    付原告168,400元及自起訴狀繕本送達之翌日起至清償日止
    ，按年息5%計算之利息。願供擔保請准宣告假執行。
二、被告則以：
(一)被告林志部分：
  1.本件原告公司與被告林志簽訂之專任委託銷售契約書，係
    屬定型化契約。原告公司於上開契約簽定時，未給予被告林
    志三日以上契約審閱期間，雖被告林志於契約書中「委
    託人於簽約前已審閱且充分瞭解本契約內容，因此自願放棄
    三日以上之審閱權利」一欄中簽名，然審閱期間不僅讓消費
    者得以充分了解契約內容及利害關係之外，並得周延考慮，
    且本件不動產買賣所涉資金龐大，影響當事人之利益狀態甚
    鉅，更應給予被告林志充分考量及深思熟慮之時間，使其
    得以謹慎審酌自身利害權益後，再進行簽約，始得保障被告
    林志之權益，原告公司未給予被告林志合理之審閱期間
    ，已違反消費者保護法第11條之1第1項規定，被告林志與
    原告公司所簽訂之上開契約應為無效。
  2.被告林志前將坐落於南區○○○○段0000-0000地號、000
    0-0000地號土地及其上5537建號建物（門牌號碼為臺中市○
    區○○街16號）委託原告公司仲介銷售，並與原告公司簽訂
    專任委託銷售契約書，依上開契約書第8條第3項第5款約定
    「專任委託之遵守：有下列情形之一者，均視為乙方已完成
    居間仲介之義務，除第二款給付委託價額百分之二之服務報
    酬外，甲方仍應支付委託銷售價百分之四服務報酬，並應立
    即全額一次支付予乙方。委託期間屆滿後二個月內，甲方與
    乙方曾經介紹之客戶或其配偶、二親等內之親屬成交時。」
    惟觀之「不動產委託銷售契約書範本」第11條第1項第3款約
    定「委託人如有下列情形之一者，視為受託人已完成仲介之
    義務，委託人仍應支付第5條約定之服務報酬，並應全額一
    次付予受託人。受託人已提供委託人曾經仲介之客戶資料，
    而委託人於委託期間屆滿後二個月內，逕與該資料內之客戶
    成交者。但經其他不動產經紀業仲介成交者，不在此限。」
  3.被告林志與原告公司簽訂專任委託銷售契約書，原約定之
    委託價額為1,200萬元，嗣後委託價額逐次變更為1,000 萬
    元、946萬元、900萬元、888萬元，被告張清進願意承買價
    款亦從800萬元提升為842萬元，皆未能仲介成交。被告林志
    與原告公司之委託期間屆滿後，被告林志另委託訴外人
    永春不動產經紀有限公司（下稱永春公司）仲介銷售，並簽
    訂專任委託銷售契約書（時間內容如被證2所示），經永春
    公司多方努力後以882萬元仲介成交，被告林志並給付仲
    介費32萬元，故被告林志委託銷售之標的得以成交，並非
    由原告公司協力完成，依前開「不動產委託銷售契約書範本
    」，系爭房地係經由永春公司仲介成交，被告林志自無須
    支付原告公司服務報酬，然依原告公司之定型化契約反而要
    支付報酬，則上開專任委託銷售契約書第8條第3項第5款之
    約定顯係加重被告之責任且限制被告行使權利，此約定顯失
    公平應為無效。
  4.退而言之，依上開契約書第8條第3項第5款約定，須委託人
    於委託期間屆滿後與受託人曾經「介紹」之客戶成交之情形
    下，委託人始仍有給付受託人服務報酬之義務，而所謂「介
    紹」，則當然係指透過仲介者讓買賣雙方互相認識之情形，
    故此該客戶亦本即為委託人所明知者，若非委託人所明知者
    ，受託人即無請求服務報酬之權利。當初被告林志與被告
    張清進僅碰面一次，也未打招呼，當時也未見到被告張清進
    的太太，嗣後委託永春公司時，與被告林志看屋及簽訂不
    動產買賣契約的是訴外人林秀美，當時被告林志並不知道
    被告張清進與林秀美是夫妻關係，被告林志既非明知林秀
    美與被告張清進係配偶關係，且依與原告公司簽訂之專任委
    託銷售契約書第8條第3項第5款之規定，若成交對象係配偶
    ，亦須給付服務報酬，被告林志自無規避給付報酬之動機
    ，顯見被告林志並無規避給付報酬之惡意，原告公司自無
    請求服務報酬之權利等語。並聲明：原告之訴駁回；如受不
    利判決，願供擔保請准免為假執行之宣告。
(二)被告張清進部分：
  1.原告公司與被告張清進簽定之不動產買賣意願書，係屬定型
    化契約。原告公司於上開契約簽定時，未給予被告張清進三
    日以上契約審閱期間，雖被告張清進於契約書中「委託人於
    簽約前已審閱且充分瞭解本契約內容，因此自願放棄三日以
    上之審閱權利」一欄中簽名，然審閱期間不僅讓消費者得以
    充分了解契約內容及利害關係之外，並得周延考慮，且本件
    不動產買賣所涉資金龐大，影響當事人之利益狀態甚鉅，更
    應給予被告充分考量及深思熟慮之時間，使其得以謹慎審酌
    自身利害權益後，再進行簽約，始得保障被告之權益，原告
    公司未給予被告張清進合理之審閱期間，已違反消費者保護
    法第11條之1第1項之規定，被告張清進與原告公司所簽訂之
    上開契約應為無效。
  2.被告張清進與原告公司雖於買方給付服務費承諾書中約定「
    若立書人或其配偶、二親等內之親屬於賣方委託期間屆滿後
    二個月內，就上開房地與賣方成交時，立書人同意視為委託
    人已完成居間仲介之義務，立書人仍應給付委託承買價款百
    分之二為服務報酬。」惟被告張清進委託原告公司仲介購買
    系爭房地，經提高承買價格至842萬元，亦無法仲介成交，
    嗣後被告張清進之配偶即林秀美在未告知被告張清進之情形
    下，另行委託永春公司購買系爭房地，並以882萬元仲介成
    交，系爭房地仲介成交係經由其他不動產經紀業者仲介，而
    非被告張清進私下與賣方成交，被告張清進與原告公司上開
    承諾書之約定限制被告張清進及其配偶及二親等內之親屬在
    委託期滿二個月內無法選擇不同仲介業者仲介之自由，顯係
    加重被告張清進之責任且限制被告張清進行使權利，對被告
    張清進顯失公平，此承諾書應屬無效。
  3.再者，系爭房地最後係以882萬元成交，比原委託原告公司
    應買之價格高出40萬元，且係經由其他不動產經紀業者仲介
    成立，並非透過原告公司，被告張清進仍須給付永春公司仲
    介費9萬元，故實無法再行給付原告公司仲介報酬，被告張
    清進嗣後購買系爭房地之代價，高於委託原告公司應買之代
    價，由此可見被告張清進並無故意規避給付服務報酬之行為
    ，原告公司自無請求服務報酬之權利等語。並聲明：原告之
    訴駁回；如受不利判決，願供擔保請准免為假執行之宣告。
三、兩造不爭執之事項：
(一)被告林志將臺中市○區○○街16號房屋及坐落之基地（系
    爭房地）委託原告仲介銷售並簽訂專任委託銷售契約書、委
    託事項變更契約書（時間內容如原證1、2所示）。被告張清
    進與原告簽訂不動產買賣意願書、買方給付服務費承諾書（
    時間內容如原證3、4所示）。
(二)被告林志嗣將系爭房地委託永春不動產經紀有限公司（下
    稱永春公司）仲介銷售並簽訂專任委託銷售契約書（時間內
    容如被證2所示），經永春公司仲介成交，與被告張清進之
    配偶林秀美簽訂系爭房地買賣契約書（時間內容如被證2所
    示），並辦理所有權移轉登記予被告張清進完畢（如原證5
    所示）。
(三)原告分別依與被告林志、張清進簽訂如不爭執事項（一）
    所示之契約書，得請求給付之報酬金額分別為355,200 元、
    168,400元。
(四)被告林志已給付永春公司仲介費320,000元，被告張清進
    已給付永春公司90,000元。
(五)對兩造所提之書證均不爭執。
四、兩造爭執之事項：
(一)原告與被告林志、張清進簽訂之專任委託銷售契約書、不
    動產買賣意願書上，前言約定被告放棄審閱期間，有無違反
    民法第247條之1之規定，是否生效？如該約定不生效力，原
    告有無給被告二人相當審閱期間？
(二)專任委託銷售契約書第8條第3項第5款約定及買方給付服務
    費承諾書關於視為完成居間仲介義務應給付服務報酬之約定
    有無違反民法第247條之1之規定，該二款規定是否生效？被
    告經由永春公司仲介成交，原告依上開條款約定請求被告給
    付如不爭執事項（三）所示之金額有無理由？
五、得心證之理由：
(一)原告與被告林志、張清進簽訂之專任委託銷售契約書、不
    動產買賣意願書上，前言約定被告放棄審閱期間，有無違反
    民法第247條之1之規定，是否生效？如該約定不生效力，原
    告有無給被告二人相當審閱期間？
  1.按企業經營者與消費者訂立定型化契約前，應有30日以內之
    合理期間，供消費者審閱全部條款內容；中央主管機關得選
    擇特定行業，參酌定型化契約條款之重要性、涉及事項之多
    寡及複雜程度等事項，公告定型化契約之審閱期間，消費者
    保護法第11條之1第1項、第3項定有明文，其立法理由在於
    維護消費者知的權利，使其於訂立定型化契約前，有充分暸
    解定型化契約條款之機會。故消費者已有詳細審閱契約之機
    會，則保護目的已達，倘消費者於簽約審閱契約條款內容之
    期間，雖未達規定期間，惟企業經營者未有妨礙消費者事先
    審閱契約之行為，消費者有充分暸解契約條款之機會，並於
    充分暸解後而同意與企業經營者成立契約關係，其基於其他
    考量而選擇放棄審閱期間者，僅係消費者自行放棄權利，法
    並無禁止拋棄之明文。又有關契約約定消費者同意拋棄合理
    審閱期間之效力一節，因審閱期間之規定，係使消費者在簽
    訂定型化契約之前，有充分了解其內容的時間，故如約定拋
    棄審閱期間，核其性質，因非屬自由之拋棄或預先免除故意
    或重大過失責任，自無民法第17條第1項或第222條規定之適
    用，該約定尚難解為無效。
  2.原告主張被告林志將系爭房地委託原告仲介銷售並簽訂專
    任委託銷售契約書、委託事項變更契約書，被告張清進與原
    告就系爭房地簽訂不動產買賣意願書、買方給付服務費承諾
    書之事實，業據其提出專任委託銷售契約書、委託事項變更
    契約書、不動產買賣意願書、買方給付服務費承諾書為證，
    並為兩造所不爭執，堪信為真實。兩造所簽立之上開契約，
    乃原告以提供不動產仲介銷售等服務為營業，上開契約之條
    款為原告用與不特定之消費者簽定同類居間仲介不動產而先
    予擬定之契約條款，上開契約應屬定型化契約，自有上開審
    閱期間規定之適用，惟如前述，審閱期間尚非不得約定拋棄
    。依據原告提出之專任委託銷售契約書前言記載：「依內政
    部公告，委託人簽訂契約前，有3天以上的契約審閱權，委
    託人可要求攜回本契約影本審閱。（請就下面選項擇一簽名
    ）1.委託人業已行使契約審閱權，並已充分瞭解本契約書及
    其附件之內容無誤。委託人簽名：＿＿＿。2.委託人於簽約
    前已審閱且充分瞭解本契約內容，因此自願放棄3日以上之
    審閱權利。委託人簽名：＿＿＿。」，被告林志並於該前
    言第2項委託人簽名欄內簽名。另原告提出之不動產買賣意
    願書前言亦記載：「買方簽訂契約前，有3天以上的契約審
    閱權，買方可要求攜回本契約影本審閱。（請就下面選項擇
    一簽名）1.買方業已行使契約審閱權，並已充分瞭解本契約
    書及其附件之內容無誤。買方簽名：＿＿＿。2.買方於簽約
    前已審閱且充分瞭解本契約內容，因此自願放棄3日以上之
    審閱權利。買方簽名：＿＿＿。」，被告張清進並於該前言
    第2項委託人簽名欄內簽名。本院審諸該等字體並無縮小或
    隱匿之情事，且其記載之位置均位於上開契約書之最前端，
    被告於簽約、簽名前即可輕易知悉、考量是否放棄審閱期間
    。況查被告林志於98年8月14日與原告簽訂專任委託銷售
    契約書後，因委託價額變更再於同日、98年8月21日、98年8
    月31日、98年11月1日與原告簽訂委託事項變更契約書，有
    該等委託事項變更契約書可稽，被告張清進於98年10月30日
    與原告簽訂不動產買賣意願書後，因承買價額變更再於98年
    11月4日與原告簽訂不動產買賣意願書，有各該不動產買賣
    意願書可稽，則被告2人與原告簽約後，猶多次簽約變更委
    託或承買價額，被告2人於簽約前既有審閱契約之機會，縱
    已放棄審閱期間，於簽約後仍有再次審閱而為委託事項變更
    之機會，則兩造就放棄審閱期間之約定尚難認有民法第247
    條之1各款情事而顯失公平之處，核非無效。被告既已於簽
    立契約當時同意放棄審閱期間，縱原告未給予合理之審閱期
    間，對兩造簽訂上開定型化契約之效力即不生影響。
(二)專任委託銷售契約書第8條第3項第5款約定及買方給付服務
    費承諾書關於視為完成居間仲介義務應給付服務報酬之約定
    有無違反民法第247條之1之規定，該二款規定是否生效？被
    告經由永春公司仲介成交，原告依上開條款約定請求被告給
    付如不爭執事項（三）所示之金額有無理由？
  1.按稱居間者，謂當事人約定，一方為他方報告訂約之機會或
    為訂約之媒介，他方給付報酬之契約。居間人，以契約因其
    報告或媒介而成立者為限，得請求報酬。契約附有停止條件
    者，於該條件成就前，居間人不得請求報酬。民法第565條
    、第568條，分別定有明文。又民法第565條所定之居間有二
    種情形，一為報告訂約機會之報告居間，一為訂約之媒介居
    間。所謂報告居間，不以於訂約時周旋於他人之間為之說合
    為必要，僅以為他方報告訂約之機會為已足，而居間人之報
    酬，於雙方當事人因居間而成立契約時，應許其請求。至於
    居間行為就令自始限於媒介居間，而僅為報告即已有效果時
    ，亦應許居間人得請求報酬之支付（最高法院52年台上字第
    2675號判例要旨參照）。故而，居間契約乃屬於以從事服務
    或為他人之利益為對象之契約類型，雙方當事人一方為委託
    人，另一方為居間人。而就民法所規定之典型居間契約，則
    可區分為報告居間（指示居間，即報告訂約之機會）或為媒
    介居間（即訂約之媒介）。在報告居間，居間人因單純之報
    告訂約機會向委託人報告，不必將委託人之情況，報告於相
    對人或為訂約之媒介（居間人除純粹報告訂約機會外，居間
    人應將訂約事項，據實報告於各當事人），而使之成立者，
    居間人有報酬請求權。即民法居間之特性在於，居間人之報
    酬請求權乃繫於一定之條件（即契約之成立）。換言之，居
    間契約特別之處在於，委託人之給付義務乃附停止條件，當
    委託人所期待之契約「因居間人之報告或媒介而成立者」，
    委託人負有給付約定報酬之義務，其給付義務乃附停止條件
    ，條件為所期待之契約因居間人之報告或媒介而成就，此契
    約必須是與第三人成立者為限。而此條件之成就或不成就乃
    繫於委託人之意思決定，委託人並不負有因居間人報告訂約
    或媒介而去訂立契約之義務，居間人必須承擔結果發生或不
    發生之風險，此有別於一般雙務契約。查原告與被告林志
    簽訂之專任委託銷售契約書第5條第2項、與被告張清進簽訂
    之買方給付服務費承諾書，均約定於契約成立時給付約定之
    服務報酬，則被告所負給付服務報酬之義務，亦係以買賣契
    約因居間人之報告或媒介而成立為停止條件。
  2.又按買賣契約當事人就標的物及其價金互相同意，買賣契約
    即為成立，民法第345條第2項固有明文。然該條所謂標的物
    及價金，非僅謂當事人就買賣契約標的物及價金之特定而言
    ，尚應包括當事人對標的物交付、所有權移轉登記時期、價
    金之給付方式等在內，若當事人於買賣契約協商斡旋之過程
    中，雖就買賣標的物及價金為約定，惟就其餘具體內容，例
    如付款方法、所有權移轉登記時期、標的物交付等事項，均
    未約定，且無法達成合意，自難認買賣雙方就買賣契約之必
    要之點已有互相同意。又不動產之買賣，除標的物及其價金
    ，當事人須互相同意外，尚涉及付款方法、稅負、點交、費
    用及違約等重要事項。本件被告林志委託原告出售系爭房
    地之價額先後為1,200萬元、1,000萬元、946萬元、900萬元
    、888萬元，並於專任委託銷售契約書第3、4條約定付款方
    式、稅捐、規費負擔，而被告張清進委託原告應買時出價先
    後為800萬元、842萬元，並於不動產買賣意願書第2、3條約
    定斡旋方式、第5條約定稅捐、規費負擔，第9條特別約定貸
    款履約事宜，惟經原告於斡旋期間斡旋不成，被告林志不
    同意依上開承買價出售而由原告返還被告張清進斡旋金，有
    上開買方給付服務費承諾書可稽，則被告2人除就買賣價金
    意思不合致，未成立買賣契約外，亦未就其他稅負等重要事
    項達成合意，而查被告與原告所成立之居間契約，其報酬必
    於給付報酬之條件成就，方能請求，業如前述，被告並未因
    原告報告而有效果，且兩造居間契約非僅由原告單純報告訂
    約機會，尚經原告居中斡旋未果，則原告既未居間、斡旋被
    告成立買賣契約，揆諸前揭說明，其依法不得向被告請求服
    務報酬甚明。
  3.再按所謂定型化契約，係指依照當事人之一方為與不特定多
    數相對人訂立同類契約之用而預先擬定之交易條款所訂定之
    契約。基於契約自由原則，此等契約條款，原則上均屬有效
    ，當事人雙方理應受其拘束。惟因此等條款係當事人之一方
    所預先擬定，其就交易之客體，非但具備專業知識，且通常
    均已累積豐富交易經驗，並多藉助法律專業人士為其擬定定
    型化契約條款，故其條款多以追求己方之最大利益為目標，
    或使用專門用語，而為通常欠缺相關法律常識之交易他方所
    難以理解，或隱藏風險轉嫁，而使交易他方承擔不利。是其
    雖符合契約自由之外觀，然多悖離契約正義之要求，為防止
    此類契約自由之濫用及維護交易之公平，民法第247條之1規
    定：依照當事人一方預定用於同類契約之條款而訂定之契約
    ，為左列各款之約定，按其情形顯失公平者，該部分約定無
    效：一、免除或減輕預定契約條款之當事人之責任者。二、
    加重他方當事人之責任者。三、使他方當事人拋棄權利或限
    制其行使權利者。四、其他於他方當事人有重大不利益者；
    消費者保護法第12條亦規定：定型化契約中之條款違反誠信
    原則，對消費者顯失公平者，亦屬無效。定型化契約中之條
    款有下列情形之一者，推定其顯失公平：一、違反平等互惠
    原則者。二、條款與其所排除不予適用之任意規定之立法意
    旨顯相矛盾者。三、契約之主要權利或義務，因受條款之限
    制，致契約之目的難以達成者。查本件兩造簽訂之專任委託
    契約書、不動產買賣意願書、買方給付服務費承諾書，為企
    業經營者之原告所單方制作，用以與不特定消費者簽訂契約
    之定型化契約書。系爭專任委託銷售契約書第8條第3項第5
    款約定雖約定：「委託期間屆滿後2個月內，甲方與乙方曾
    經介紹之客戶或其配偶、二等親內之親屬成交時，視為乙方
    已完成居間仲介之義務，甲方仍應支付委託銷售價百分之四
    服務報酬，並應立即全額一次支付乙方」、及系爭買方給付
    服務費承諾書雖約定：「若立書人或其配偶、二親等內之親
    屬於賣方委託期間屆滿後二個月內，就上開房地與賣方成交
    時，立書人同意視為委託人已完成居間仲介之義務，立書人
    仍應給付委託承買價款百分之二為服務報酬。」，惟參照內
    政部頒佈之不動產委託銷售契約書範本第11條第1項：「委
    託人如有下列情形之一者，視為受託人已完成仲介之義務，
    委託人仍應支付第5條約定之服務報酬，並應全額1次給付與
    受託人：（三）受託人已提供委託人曾經仲介之客戶資料，
    而委託人於委託期間屆滿後2個月內，逕與該資料內之客戶
    成交者。『但經其他不動產經紀業仲介成交者，不在此限』
    」之相類似條款，此條款之製定，無疑是防止委託人於委託
    期間，自仲介者手中取得交易相對人之資料，為規避應給付
    予仲介業服務報酬，而私下交易之情事，所為之處罰條款，
    其精神應源自於民法第101條第1項：因條件成就而受不利益
    之當事人，如以不正當行為阻其條件之成就者，視為條件已
    成就之法理。且對照系爭專任委託銷售契約書第8條第3項第
    1款及不動產委託銷售契約書範本第11條第1項第1款均約定
    「委託期間內，甲方自行將本契約不動產標的物出售或『另
    行委託第三人』居間仲介」，亦視為已完成居間仲介義務以
    觀，於委託期間將另行委託第三人居間仲介之情形納入，則
    於委託期間屆滿後，其限制自應較委託期間為輕，而非課以
    更重之義務。原告以定型化契約條款之方式，將前揭不動產
    委託銷售契約書範本第11條第1項第3款但書規定省卻，因而
    加重被告之責任，並限制被告透過其他不動產經紀業者居間
    仲介銷售之權利，無以在原告未能斡旋成功之際，另行透過
    其他不動產經紀業者為之以謀求買賣雙方最佳利益，限制競
    爭，顯失公平，依前揭說明，該約定即屬無效。縱認有效，
    上開專任委託銷售契約書第8條第3項第5款約定及買方給付
    服務費承諾書之約定，亦應限縮解釋於買方非經其他不動產
    經紀業仲介，而私下與賣方成交之情形，俾能兼顧仲介業者
    提供服務應得之權益，及消費者選擇不同仲介公司服務之自
    由，並謀求買賣雙方之最佳利益。此對照被告林志所提嗣
    與永春公司簽訂之專任委託銷售契約書第10條第3款亦有上
    開但書約定，亦足徵之。
  4.查本件被告林志嗣將系爭房地委託永春公司仲介銷售並簽
    訂專任委託銷售契約書，經永春公司仲介成交，與被告張清
    進之配偶林秀美簽訂系爭房地買賣契約書，並辦理所有權移
    轉登記予被告張清進完畢，被告林志已給付永春公司仲介
    費320,000元，被告張清進已給付永春公司90,000元之事實
    ，為兩造所不爭執，並有永春公司專任委託銷售契約書、不
    動產買賣契約書匯款申請書回條、收款憑證可稽，並經證人
    即永春公司仲介人員林忠勇、陳文淦結證在卷。本件被告既
    係經其他不動產經紀業仲介成交，揆諸上揭說明，本件即無
    前述專任委託銷售契約書第8條第3項第5款約定及買方給付
    服務費承諾書之約定之適用，原告據此請求被告給付服務報
    酬，洵非有據。且查本件原告居間斡旋不成，被告並未成立
    買賣契約，原告請求給付報酬之條件不成就，被告依約本無
    給付原告服務報酬之義務，而被告經永春公司仲介成交之買
    賣價金為882萬元，並約定土地增值稅由仲介公司負擔（見
    不動產買賣契約書第6條），有不動產買賣契約書可稽，對
    被告林志而言，優於原告斡旋結果，並免負擔增值稅，其
    所支付永春公司之仲介服務費32萬元與原告請求之服務報酬
    金額相差不大，對被告張清進而言，其事後購買系爭房地之
    代價，高於其委託原告應買成立所應給之報酬，並需支付永
    春公司服務報酬。是以，在被告依約本無給付原告服務報酬
    之義務並另需支付永春公司仲介服務報酬之情形下，亦難認
    被告有何以不正當行為阻其條件之成就之行為，原告依專任
    委託銷售契約書第8條第3項第5款約定及買方給付服務費承
    諾書之上開約定，請求被告給付服務報酬，不應准許。
(三)至原告主張依契約書所示，被告林志應係在委託期間內另
    行委託永春公司仲介，依專任委託銷售契約書第8條第3項第
    1款約定，被告林志亦應給付原告服務報酬等語，經查，
    被告林志與永春公司簽訂專任委託銷售契約書之時間係於
    98年11月15日，有該契約書可稽，該日期欄上雖有將「12」
    日刪改為「15」日之劃記，惟證人林忠勇證稱：雙方是在98
    年11月15日簽的，契約書本來寫12日，有劃掉是因為伊在98
    年11月12日就拿契約書主動去給被告林志看，屋主說他的
    契約要到12日才到期，後來看契約書是14日才到期，伊就先
    把契約書交給他看，給他審閱期間三天，三天後才正式簽約
    ，隔天16日契約才生效等語（見本院99年11月24日言詞辯論
    筆錄第3頁），參諸該契約書審閱期間欄亦記載：該契約於
    98年11月12日經被告林志攜回審閱，並經被告林志簽名
    ，核與證人林忠勇所證上情相符，是認被告林志與永春公
    司應係在98年11月15日始簽訂專任委託銷售契約書，對照被
    告林志與原告簽訂專任委託銷售契約書第10條約定之委託
    期間為98年8月14日至98年11月14日止，尚難推認被告林志
    係於與委託原告期間另行委託永春公司居間仲介，原告主
    張依專任委託銷售契約書第8條第3項第1款約定，請求被告
    林志給付服務報酬，亦非有據。
六、綜上所述，本件原告本於專任委託銷售契約書、買方給付服
    務費承諾書之法律關係，請求被告林志、張清進各應給付
    原告355,200元、168,400元及均自起訴狀繕本送達之翌日起
    至清償日止，按年息5%計算之利息，為無理由，應予駁回。
    而原告陳明願供擔保聲請宣告假執行部分，因本訴經敗訴駁
    回，其假執行之聲請，已失所依附，應併予駁回。
七、本件事證已臻明確，兩造其餘攻擊、防禦方法及所提證據，
    核與判決結果無影響，爰不逐一論列，併此敘明。
八、結論：本件原告之訴為無理由，依民事訴訟法第78條，判決
    如主文。
中    華    民    國    99    年    12    月    15    日
                  民事第二庭    法  官  吳崇道
以上正本係照原本作成
如對本判決上訴，須於判決送達後20日內向本院提出上訴狀。如
委任律師提起上訴者，應一併繳納上訴審裁判費。
中    華    民    國    99    年    12    月    15    日
                                書記官

司法院資訊處製作；財團法人民間司法改革基金會備份。
